【裁判字號】    99,交抗,528
【裁判日期】    990702
【裁判案由】    聲明異議
【裁判全文】
臺灣高等法院臺中分院刑事裁定         99年度交抗字第528號
抗 告 人即
原處分機關  交通部公路總局臺中區監理所
法定代理人  甲○○
受 處 分人  乙○○
上列抗告人因受處分人違反道路交通管理處罰條例之聲明異議案
件，不服臺灣臺中地方法院中華民國99年5月20日99年度交聲字
第1897號所為裁定，提起抗告，本院裁定如下：
    主  文
抗告駁回。
    理  由
一、抗告意旨如附件抗告狀影本內容所載（詳如附件）。
二、原裁定意旨如附件裁定書內容所載（詳如附件）。
三、按違反道路交通管理處罰條例之行為，自行為成立之日起；
    行為有連續或繼續之狀態者，自行為終了之日起，逾三個月
    不得舉發，此亦有道路交通管理處罰條例第90條定有明文，
    該條規定係於民國86年1月22日經總統修正公布，其修正理
    由謂以：「因道路交通管理處罰條例對於違反本條例行為之
    舉發與處罰之執行，未有期限之規定，就社會秩序之安定，
    有欠妥適。為使交通違規案件儘早結案，斟酌考慮動力交通
    工具日益成長，及交通繁忙攸關人民權益暨生活之便利起見
    ，行政機關自有早日舉發、處罰確定及迅速執行之必要，避
    免違規事件長期懸而不決，並符合法律安定性之必要考量」
    。又此係針對警察機關於執行交通勤務時，其應遵守違規行
    為「舉發」期間之限制規定，而非指行政機關違規行為之「
    裁決」或「送達」期間之限制規定，即警察機關「書面行政
    處分是否因合法送達而生效」與「行政機關是否遵守舉發期
    間做成行政處分」係屬二事。況我國關於違反道路交通管理
    事件之處理，分為舉發程序及裁罰程序，必也舉發程序合法
    ，始得據以行政裁罰，方符正當法律程序原則。倘舉發程序
    不合法，則其後之行政裁罰自失所據。而關於警察機關舉發
    手續是否完成，則以舉發之意思表示送達於抗告人為要件，
    是此「舉發」與「裁決」兩者意義之區分界線不可不辨。
四、經查：
  (一)本件受處分人乙○○（下稱受處分人）所有車牌號碼5086-P
    U號自小客車（下稱系爭車輛），於民國96年8月7日下午16
    時9分許，在臺63線004K+500M（北上）處，因「限速70公里
    ，經雷達（射）測定行速為85公里，超速15公里，未滿20公
    里」之違規，經原舉發機關臺中縣警察局交通警察隊於96年
    8月22日依違反道路交通管理處罰條例第40條規定填製HD000
    0000號舉發違反道路交通管理事件通知單逕行舉發。嗣後，
    受處分人未於應到案日期前到案，交通部公路總局臺中區監
    理所遂於99年4月7日以中監違字第裁60-HD0000000號裁決書
    處裁處罰鍰其新臺幣二千元，並依同條例第63條第1項規定
    記違規點數一點，有臺中縣警察局交通警察隊HD0000000號
    舉發違反道路交通管理事件通知單、交通部公路總局臺中區
    監理所中監違字第裁60-HD0000000號裁決書（原審卷第3、5
    頁）各附卷可稽，足以認定受處分人有上述之交通違規事實
    。
  (二)關於公法上有特定相對人之意思表示或意思通知，除法律有
    特別規定者外，在非對話為之者，應以達到相對人時生效。
    而所謂達到之意，則使相對人居於可得瞭解之狀態為已足（
    最高行政法院68年度判字第838號判決意旨參照）。另行政
    程序法就行政機關所為有特定相對人之書面行政處分或行政
    行為之送達，於第67條至第91條定有明文規定。同法第110
    條第1項復明定：「書面之行政處分自送達相對人及已知之
    利害關係人起；書面以外之行政處分自以其他適當方法通知
    或使其知悉時起，依送達、通知或使知悉之內容對其發生效
    力」。查舉發交通違規行為之性質，不論屬公法上有相對人
    之書面意思通知或行政處分，自應將書面意思之通知即舉發
    通知單「送達」於受通知人，或使其「客觀上達於可得瞭解
    舉發通知單內容之狀態」，始完成舉發程序而生效力。
  (三)又交通違規行為之逕行舉發，應記明車輛牌照號碼、車型等
    可資辨明之資料，以汽車所有人為被通知人製單舉發；將已
    查明之資料填註車牌號碼、車輛種類、車主姓名及地址，並
    於通知單上方空白處加註逕行舉發之文字後，由舉發機關送
    達被通知人，道路交通管理處罰條例第7條之2第4項、違反
    道路交通管理事件統一裁罰基準及處理細則第11條第1項第4
    款分別定有明文。而違反道路交通管理處罰條例之行為人，
    未依規定自動繳納罰鍰或未依規定到案聽候裁決，處罰機關
    固得依違反道路交通管理事件統一裁罰標準及處理細則第44
    條第1項之規定，對行為人逕行裁決，惟該條項規定乃必以
    行為人經合法收受舉發通知單後，無正當理由未依該舉發通
    知單上所載應到案日期為罰鍰之繳納或到案聽候裁決時，方
    有適用。易言之，如行為人未能合法收受舉發通知單之送達
    ，即難認處罰機關可對行為人為逕行裁決。是舉發違反道路
    交通管理事件通知單所為之舉發手續是否完成，應以舉發之
    意思表示送達於受處分人為要件，亦即應由舉發機關依規定
    送達於受處分人，始為合法。查本件系爭車輛為受處分人所
    有，於本件違規舉發時，受處分人之住所係設於「臺中市北
    屯區水景巷34之1號」，為受處分人所不爭執，並有法務部
    戶役政連結作業系統個人基本資料查詢結果一份附卷可稽（
    原審卷第6頁），依法應按上開受處分人之住所為違規舉發
    通知單之送達行為。
  (四)另按違反道路交通管理事件統一裁罰基準及處理細則第5條
    規定，處理違反道路交通管理事件，有關文書送達之程序，
    依行政程序法之規定。又依行政程序法第78條第1項第1款、
    第2項規定，對於當事人之送達者，行政機關得依申請，准
    為公示送達。有前項所列之情形而無人為公示送達之申請者
    ，行政機關為避免行政程序遲延，認為有必要時，得依職權
    命為公示送達。同法第79條規定，依前條規定為公示送達後
    ，對於同一當事人仍應為公示送達者，依職權為之。同法第
    80條規定，公示送達應由行政機關保管送達之文書，而於行
    政機關公告欄黏貼公告，告知應受送達人得隨時領取；並得
    由行政機關將文書或其節本刊登政府公報或新聞紙。同法第
    81條規定，公示送達自前條公告之日起，經二十日發生效力
    。本件上述違規之舉發通知單暨照片依法經原舉發單位交付
    郵局掛號郵寄受處分人之上址，惟因「遷移不明」無法送達
    而退件，因此，原舉發單位乃依法辦理「公示送達」，於96
    年11月29日為公示送達行為等情節，有上揭舉發通知單、郵
    局「遷移不明」無法投遞退回章、臺中縣警察局96年11月29
    日中縣警交字第096018751號公告暨舉發違反道路交通事件
    通知單公示送達清冊各一紙在卷可稽（原審卷第1、4頁）。
  (五)末按「違反道路交通管理處罰條例之行為，自行為成立之日
    起；行為有連續或繼續之狀態者，自行為終了之日起，逾三
    個月不得舉發」「違反道路交通管理事件行為人，未依規定
    自動繳納罰鍰，或未依規定到案聽候裁決，處罰機關應依基
    準表於通知單送達且逾越應到案期限60日後之三個月內，逕
    行裁決」，道路交通管理處罰條例第90條前段及違反道路交
    通管理事件統一裁罰基準及處理細則第44條第1項前段分別
    定有明文。前者之立法目的，除在於保障人民權益，避免法
    律關係遲不確定致生法秩序不安定外，同時亦在於防止舉發
    單位執行上之怠隋，是該條項所指「逾三個月不得舉發」之
    規定，係為促使各處罰機關儘速處理，以免造成案件久懸不
    決，而無法達成交通管理之目的；而後者即違反道路交通管
    理事件統一裁罰基準及處理細則第44條第1項前段之立法目
    的則係主管機關即交通部與內政部為補充道路交通管理處罰
    條例漏未對處罰機關於受理違反道路交通管理事件裁決時效
    所為之補充規定。是以，兩者分就不同處罰機關所為裁罰權
    時效之規定，並非相同，不可一概而論。本細則第44條第1
    項前段乃係就已合法送達之交通違規事件，因行為人未自動
    繳納罰鍰，或未依規定到案聽後裁決，而賦予處罰機關得以
    逕行裁罰行為人之權限；然本條文雖明文規定處罰機關應逕
    行裁決之期限，惟並未明定處罰機關違反該期限之效果，故
    解釋上該規定應屬訓示規定，其主要目的乃在端促各處罰機
    關儘速處理交通違規事件，以免形成積案，導致無法達成交
    通管理之目的。而處罰機關若未遵守上開期限之規定，應屬
    行政機關內部獎懲問題，並不發生外部效力，故處罰機關所
    為之裁決處分不因之違法，處分機關所作成之裁決處分仍屬
    合法有效。
  (六)本件違規事實係發生於96年8月7日，而警察機關之舉發日雖
    為同年8月22日，未逾三個月之舉發期限，受處分人因「遷
    移不明」無法送達而退件，因此，原舉發單位乃依法辦理「
    公示送達」，於96年11月29日為公示送達行為，翌日起算發
    生送達之效力，惟此已逾越自違規事實後三個月內的限制期
    間，且無從為補正。揆諸上開道路交通管理處罰條例第90條
    之立法意旨，行政機關自有早日舉發、處罰確定及迅速執行
    之必要，且符合法律安定性之必要考量，同時亦顧人民權益
    之保障，必也舉發程序合法，始得據以行政裁罰，方符正當
    法律程序原則。因此依法舉發之意思表示並未依規定於期限
    內送達於抗告人，是應認警察機關之舉發手續尚未完成，則
    依上揭說明，亦不應嗣後續為裁罰，始為合法。原審法院因
    而認本件已不得舉發、裁罰，原處分機關不察，仍予裁處受
    處分人罰鍰二千七百元並記違規點數一點，自屬違誤，爰依
    法撤銷原處分，逕為不罰諭知之裁定，經核於法並無違誤。
    抗告人抗告意旨仍執陳詞認該規定並無明文亦須為送達，提
    起抗告，為無理由，應予駁回。
五、據上論結，應依道路交通案件處理辦法第26條、刑事訴訟法
    第412條，裁定如主文。
中    華    民    國    99    年    7     月    2     日
            刑事第三庭    審判長法  官  王  增  瑜
                                法  官  吳  進  發
                                法  官  梁  堯  銘
以上正本證明與原本無異。
不得再抗告。
                                書記官  陳  玫  伶
中    華    民    國    99    年    7     月    5     日

司法院資訊處製作；財團法人民間司法改革基金會備份。
